臺灣彰化地方法院民事判決　九十三年度訴字第八八五號
　　原　　　告　丁○○○
　　原　　　告　丑○○
　　訴訟代理人　寅○○
　　原　　　告　甲○○
　　原　　　告　庚○○
　　訴訟代理人　戊○○
　　兼右二人
　　訴訟代理人　子○○
　　原　　　告　己○○
　　原　　　告　癸○○
　　原　　　告　辛○○
　　兼右一人
　　訴訟代理人　壬○○
　　被　　　告　丙○○
　　被　　　告　乙○○
右當事人間租佃爭議事件，本院於民國九十四年三月二十八日言詞辯論終結，判決如
左：
    主      文
被告應連帶給付稻穀六千六百台斤予原告。
原告其餘之訴駁回。
訴訟費用由被告連帶負擔百分之一，餘由原告負擔。
本判決第一項得假執行。
原告其餘假執行之聲請駁回。
    事實及理由
一、原告主張：（一）被告等二人之被繼承人黃德於民國（下同）三十八年間，向原
    告等人承租所有坐落彰化縣大村鄉○○段第十之一地號地目田面積五七一六平方
    公尺土地（下稱系爭土地），嗣黃德於七十九年間死亡，由被告等二人單獨向彰
    化縣政府提出租約變更續定租約之聲請，並經彰化縣政府核定准予承租人名義變
    更及續定租約，租期自八十六年一月一日起至九十一年十二月三十一日止，租額
    每年稻榖一千六百五十台斤，依兩造約定，被告等二人應每半年繳納稻榖八百二
    十五台斤，詎被告等二人自九十年起，即未給付租榖，迨至九十一年十二月三十
    一日租約終止後，雖兩造均未申請收回或續定租約，惟被告等二人確仍繼續於系
    爭土地上耕作，且仍拒絕給付租榖，迄今共積欠六千六百台斤之稻榖，業經彰化
    縣大村鄉公所耕地租佃委員會調解及彰化縣政府耕地租佃委員會調處不成立在案
    。（二）本件被告等二人積欠原告等人地租迄今已四年餘均未給付，經原告多次
    發函催收均無下文，原告等人乃於九十三年四月九日以催告信函催告被告應於九
    十三年四月二十日前繳納，否則將終止耕地租約，惟被告等二人竟仍置之不理，
    郵寄之通知書亦遭「招領逾期」退回，原告等人不得已乃依耕地三七五減租條例
    第十七條第一項第三款規定，終止耕地租約，依此，原告等人確已依法終止租約
    ，故原告等人自得請求被告等二人返還系爭土地，並給付自九十年起至九十三年
    下半年期所積欠之稻榖六千六百台斤，如無稻穀給付，則應按市價每台斤新台幣
    （下同）十二元計算共計七萬九千二百元整等語。並聲明：（一）被告等二人應
    將坐落彰化縣大村鄉○○段第十之一地號、地目田、面積五七一六平方公尺土地
    ，返還予原告等人。（二）被告等二人應連帶給付稻穀六千六百台斤予原告等人
    ；如無稻穀則被告等二人應連帶給付七萬九千二百元整予原告等人，及自本起訴
    狀繕本送達之翌日起至返還土地之日止，每年連帶賠償原告等人稻穀一千六百五
    十台斤；如無稻穀則被告等二人應連帶賠償一萬九千八百元整。（三）訴訟費用
    由被告等二人連帶負擔。（四）原告等人願供擔保，請准宣告假執行。
二、被告則以：伊等於父親過世後，與原告續約後，前幾年有應原告要求以折抵現金
    並郵寄各人之方式為之，但原告均未支付郵資，伊等慮及郵資甚多，才自九十年
    起未再郵寄現金，但租金應由原告前來向被告收取，是原告未前來收取，且被告
    迄未收受原告之催告等語置辯。並聲明：請求駁回原告之訴。訴訟費用由原告負
    擔。
三、兩造不爭執之事實：
    （一）被告之被繼承人黃德於三十八年間，向原告等人承租系爭土地，嗣黃德於
          七十九年間死亡，由被告等二人單獨向彰化縣政府提出租約變更續定租約
          之聲請，並經彰化縣政府核定准予承租人名義變更及續定租約，租期自八
          十六年一月一日起至九十一年十二月三十一日止，租額每年稻榖一千六百
          五十台斤，依兩造約定，被告等二人應每半年繳納稻榖八百二十五台斤，
          繳納期間每年早季七月晚季十一月。
    （二）被告等二人自九十年起，即未再給付租榖予原告，迨至九十一年十二月三
          十一日租約終止後，兩造均未申請收回或續定租約，惟被告等二人確仍繼
          續於系爭土地上耕作，且未給付租榖。
    （三）兩造間之租佃爭議業經彰化縣大村鄉公所耕地租佃委員會調解及彰化縣政
          府耕地租佃委員會調處不成立在案，並由彰化縣政府函送由本院審理。
四、得心證之理由：
    （一）原告主張兩造間就系爭土地存有三七五耕地租約准予承租人名義變更及續
          定租約，租期自八十六年一月一日起至九十一年十二月三十一日止，租額
          每年稻榖一千六百五十台斤，依兩造約定，被告等二人應每半年繳納稻榖
          八百二十五台斤，原告曾於九十二年八月三十日寄發通知書向被告催討三
          七五租約地租，郵差二次投遞均因被告不在而予以招領，復因招領逾期退
          回原告；原告乃於九十二年十月三十日向大村鄉耕地租佃委員會聲請終止
          三七五減租耕地租約，並於九十三年四月九日發函催告被告繳付積欠地租
          ，惟仍因招領逾期致退回原告等情，業據提出土地登記謄本及耕地租約、
          各該通知書及信封影本在卷可考，被告亦未予爭執，堪信為真實。
    （二）被告固不爭執欠租一事，惟以前揭情詞置辯，茲本件應予審究者，厥為原
          告終止租約是否合法？得否因此請求被告交還系爭耕地、清償欠租？經查
          ：
          1.就請求交還系爭耕地部分：
            按耕地出租人以承租人積欠地租達兩年之總額為原因終止租約，應依民
            法第四百四十條第一項規定，定相當期限催告承租人支付，於往取債務
            ，並須於催告期滿，至承租人之住所收取，承租人仍不為支付，出租人
            始得終止租約，最高法院八十六年台上字第三三二四號判例可資參照。
            次按所謂往取債務，係指以債務人之住所為清償地之債務而言，故依契
            約應由出租人赴承租人處收取租金，而出租人並未赴承租人處收取者，
            則祇構成出租人受領之遲延，不能謂為承租人之欠租，此須出租人於清
            償期屆滿後，至債務人之住所收取時，債務人拒絕清償，始負給付遲延
            之責任，亦有最高法院五十二年度台上字第一三二四號、六十九年度台
            上字第一二八○號判例足參。查依原告提出之台灣省彰化縣私有耕地租
            約書第四條雖僅記載納租地點定在「大村鄉田洋村」，惟同租約復載明
            被告二人之住所為「彰化縣大村鄉田洋村田洋巷十二號」，該二人實際
            上亦均設籍前址，並有原告提出被告之戶籍謄本在卷可佐，而原告各人
            則住所互異，且被告抗辯依約應由原告前來被告住處收租，原告復未爭
            執，足見本件地租之清償地應為承租人住所地，屬往取債務，自應由出
            租人之原告於催告期滿後至承租人即被告住所收取租金。次查，原告曾
            於九十二年八月三十日寄發通知書向被告催討三七五租約地租，於九十
            三年四月九日發函催告被告繳付積欠地租，惟均因郵差二次投遞被告不
            在而予以招領，復因招領逾期退回原告，已如前述，原告催告被告繳納
            地租之通知既未合法送達，即不發生效力（民法第九十五條參照）；況
            原告亦未舉證證明其於催告欠租後確曾前往被告住所收租遭被告拒絕清
            償。是原告主張被告積欠地租逾二年，兩造租約業經終止，請求被告交
            還系爭耕地云云，難認為正當。
          2.就請求欠租部分：
            本件原告終止租約並不生終止之效力，兩造間租約尚有效存在，被告仍
            有給付租金之義務，查系爭租約租額每年稻榖一千六百五十台斤，每半
            年繳納租榖八百二十五台斤，租谷之繳納期間為每年旱季七月晚季十一
            月，有耕地租約書足考，被告自九十年起即未繳交租榖，至九十三年度
            止，共租欠到期租榖六千六百台斤（計算式：１６５０ｘ４＝６６００
            ）；按原告請求被告為一定給付，同時主張被告如不能為該項給付時，
            則應給付一定數量之金錢，即學說上所稱之代償請求，其主位請求與代
            償之補充請求，為單純客觀訴之合併，如其主位請求為代替物之給付，
            則因種類之債，無不能給付之情形，執行法院依強制執行法第一百二十
            七條規定，亦得逕予執行，即無就代償之補充請求為訴之客觀合併之必
            要。查原告請求給付稻榖，係屬代替物，既非特定物，依社會觀念，不
            生給付不能之問題，是關於原告請求將系爭六千六百台斤稻榖，如無實
            物按市價折付金錢部分，洵屬無據。是原告依租賃契約，請求被告應連
            帶給付稻穀六千六百台斤予原告；如無稻穀則被告應連帶給付七萬九千
            二百元予原告部份，在請求給付六千六百台斤稻榖範圍內，自屬有據，
            應予准許，逾此範圍之請求，為無理由，應予駁回。
    （三）綜上所述，本件被告雖有積欠租金，惟原告就本件往取債務，既未合法催
          告，亦未前往收取，尚不得以被告積欠地租達兩年之總額為由，據以終止
          租約，從而，原告依耕地三七五減租條例第十七條第一項第三款之規定終
          止耕地租約，請求被告將系爭耕地交還原告，為無理由，不應准許。又被
          告確係積欠原告九十年度至九十三年度之租金，原告本於耕地租佃之法律
          關係，請求被告給付稻榖六千六百台斤為有理由，應予准許。至於原告另
          主張被告應自起訴狀繕本送達之翌日即九十四年一月十四日起至返還土地
          之日止，每年連帶賠償原告等人稻穀一千六百五十台斤；如無稻穀則被告
          等二人應連帶賠償一萬九千八百元等語，惟查兩造間租約既未經合法終止
          而仍有效存在，已如前述，則原告僅得依租約請求被告給付租榖，其請求
          被告賠償租約終止後相當於租榖之損害，即屬無據，不應准許。
    （四）又本院命被告給付之價額未逾五十萬元，爰依民事訴訟法第三百八十九條
　　　　　第一項第五款規定，依職權宣告假執行。原告敗訴部分，其假執行之聲請
　　　　　已失所附麗，應併予駁回。
    （五）本件事證已臻明確，兩造其餘攻擊、防禦方法及舉證，經本院審酌後，核
          與判決結果不生影響，自無庸逐一論列，併此敘明。
五、負擔訴訟費用之依據：民事訴訟法第七十九條。
中　　　華　　　民　　　國　　九十四　　年　　　四      月      十一    日
                                        臺灣彰化地方法院民事第一庭
~B法 　　 官　簡燕子
右為正本係照原本作成
如對本判決上訴須於判決送達後二十日內向本院提出上訴狀
中　　　華　　　民　　　國　　九十四　　年　　　四      月      十一    日
~B法院書記官　張清秀
